【裁判字號】    89,訴,3259
【裁判日期】    901226
【裁判案由】    遺產稅
【裁判全文】
臺北高等行政法院判決                            八十九年度訴字第三二五九號
                              .
    原      告  甲○○
                乙○○
                丙○○
                丁○○
                戊○○○
    右五人共同
    訴訟代理人  施博文會計師
    被      告  財政部臺北市國稅局
    代  表  人  己○○（局長）住同右
    訴訟代理人  辛○○
                庚○○
右當事人間因遺產稅事件，原告不服行政院中華民國八十九年十月二十三日台八十九
訴字第三○六七二號再訴願決定，提起行政訴訟。本院判決如左：
    主  文
原告之訴駁回。
訴訟費用由原告負擔。
    事  實
一、事實概要：
    緣被繼承人林榮賢於八十年六月二十三日死亡，由林邱稟、林純璋及原告等共同
    繼承，並由林邱稟於八十一年三月二十日向被告機關申報遺產稅，經被告機關核
    定遺產總額為新台幣（下同）二○三、四○四、六二四元，遺產淨額為一八九、
    一四二、一二四元，應納遺產稅八九、二七二、六七四元，並以渠等漏報被繼承
    人遺產稅額三一九、一一七元，依行為時遺產及贈與稅法第四十五條規定，按所
    漏稅額處一倍之罰鍰三一九、一一七元。林邱稟不服，申經復查結果，准予追減
    投資白雲山莊企業股份有限公司價值六、○四六、一六一元，追認扣除額五一○
    、四八○元。變更核定遺產總額為一九七、三五八、四六三元，遺產淨額為一八
    二、八五八、四八三元。林邱稟仍不服，訴經財政部訴願決定將原處分關於土地
    部分撤銷，由被告機關另為處分，其餘訴願駁回。案經被告機關重核結果，准予
    追認扣除被繼承人遺產中座落台北市○○區○○段二小段一七三地號土地價值半
    數五一○、四八○元（前次復查決定時已准予扣除半數五一○、四八○元），華
    岡段五小段五三地號土地價值全數七九、五○一、一一○元，及台南縣後壁段烏
    樹林段七九七地號土地價值全數二○、三五五元，合計農地扣除額八○、○三一
    、九四五元。嗣被告機關依據通報資料，增加繼承人原告戊○○○親屬扣除額二
    五○、○○○元，變更核定遺產淨額為一○二、三○三、五三八元，應納遺產稅
    四一、七八五、二三九元。原告等於八十六年五月五日向被告機關申請以被繼承
    人遺產中座落台北市○○區○○段五小段五三地號土地（下稱系爭土地）抵繳遺
    產稅，被告機關誤以為系爭土地係課徵標的，於八十六年五月十日以財北國稅
    徵字第八六一三七一八七號函同意，並將系爭土地相關抵繳文件送台北市士林地
    政事務所辦理移轉國有登記，惟因原告等未依該所通知辦理補正，經該所於八十
    六年十月二日以北市土地一字第八六六一三八七五○○號函通知被告機關駁回以
    系爭土地抵繳遺產稅之登記申請，被告機關乃據於八十六年十月七日以財北國
    稅徵字第八六一八三七○六號函駁回原告等抵繳遺產稅之申請。嗣原告等復迭向
    被告機關申請以系爭土地抵繳遺產稅，案經被告機關以系爭土地為保護區內之農
    業用地，依行為時遺產及贈與稅法第十七條第一項第五款規定，扣除土地價值全
    數，且依同法施行細則第四十三條之一規定，系爭土地非遺產稅課徵標的，復依
    台北市政府都市發展局核發之土地使用分區及公共設施用地證明書所載，系爭土
    地「原為保護區，經都市計畫檢討主要計畫變更為住宅區（但因尚未辦理細部計
    畫，且需整體開發，法定程序並未完成，仍屬不能建築，並維持保護區條件之管
    制）」，與行為時遺產及贈與稅法第三十條第二項後段規定易於變價不符，乃分
    別於八十七年十月七日、同年十一月二十一日、同年十二月十一日及八十八年一
    月七日以財北國稅徵字第八七一七九三五六號、第00000000號、第0
    0000000號及財北國稅徵字第八八○○○四○三號函否准渠等以系爭土
    地抵繳遺產稅之申請。原告等不服，提起訴願、再訴願，遞遭駁回，遂向本院提
    起行政訴訟。
二、兩造聲明：
  (一)原告聲明求為判決：
    1.再訴願、訴願決定及原處分均撤銷。
    2.判決准以台北市○○區○○段五小段五三地號土地抵繳原告等應繳之遺產稅。
  (二)被告聲明求為判決：
    原告之訴駁回，訴訟費用由原告負擔。
三、兩造之爭點：
    系爭土地係屬保護區內之農業用地，非遺產稅課徵標的，能否以之抵繳遺產稅。
  (一)原告主張之理由：
    1.原告等人之父親林榮賢於八十年六月二十三日死亡，經核定鉅額遺產稅四一、
      七八五、二三九元，死亡時僅餘銀行存款一、六五四、五四八元及未上市未上
      櫃股票，因此，以遺產中陽明山國家公園保護區之土地抵繳遺產稅，原經被告
      於八十六年五月十日財北國稅徵字第八六一三七一八七號核准同意抵繳，後
      因故否准，原告等於八十七年四月十八日再度申請．被告於八十七年八月二十
      九日指示原告應先向士林地方法院申請以土地抵繳並繳納執行規費後，再據以
      辦理抵繳，原告等人遵照指示，除已繳納執行規費二九三、四○七元並取得該
      院執行處核准函（八十七年九月士院仁財執國滯專丑一一一字第三五九七號
      ），惟被告仍否准抵繳，原告等不服循序提起訴願、再訴願，均遭駁回，乃提
      本件訴訟，合先敘明。
    2.本案前經被告機關以八十六年五月十日財北國稅徵字第八六一三七一八七號
      函核准在案，基於同一案件之「信賴保護原則」及「實質存續力」之確定效果
      ，被告機關不應變更處分而否准原告之申請，否則有違「信賴保護」之意旨（
      大法官釋字第五二九號解釋意旨）。理由分述如次：
      (1)行政處分之「實質存續力」隨行政處分之宣示（送達或公告）而發生。行政
        處分一旦發生「實質存續力」之確定效果，就該行政處分之內容對相對人、
        關係人及被告機關均發生拘束之效力，合先陳明。
      (2)原告已於八十六年五月五日向被告機關申請以被繼承人林榮賢遺產中系爭土
        地抵繳其遺產稅，經被告機關以八十六年五月十日財北國稅徵字第八六一
        三七一八七號函核准在案，該行政處分既經送達予原告，已發生「實質存續
        力」之確定效果，對原告、訴願決定機關及被告機關均發生拘束之效力，且
        依指示繳納二九三、四○七元執行費，並取得士林地方法院核准。原告乃擬
        以該筆土地抵繳以盡國民納稅之義務；惟事後被告機關毫無正當法律原因，
        竟變更處分而否准原告之申請；則同一案件申請人（原告）及主管機關（被
        告機關）相同、申請抵繳標的（系爭土地）相同，原告並無信賴不值得保護
        之情形，被告機關卻前後作出截然不同之處分，其否准抵繳之處分對於信賴
        被告機關核准抵繳之原告已無法辦理抵繳，每日尚加計鉅額利息，顯然已損
        害原告權益（增加龐大利息負擔），致原告無法盡國民應盡之納稅義務。嚴
        重違背前揭行政處分拘束力之原則。
    3.系爭土地係被繼承人林榮賢之遺產，已列入遺產總額計算，屬遺產「課徵標的
      」，合於遺產及贈與稅法第三十條第二項准予抵繳之規定。
      (1)系爭土地係被繼承人林榮賢之遺產，已列入遺產總額中計算，因係農業用地
        ，符合遺產及贈與稅法第十七條農地扣除額之規定，其價額乃得自遺產總額
        中扣除，惟其既依法已計列為遺產稅「課稅標的」，自與遺產及贈與稅法第
        十六條關於自始不計入遺產總額計課之規定不同。同法第十四條：「遺產總
        額應包括繼承人死亡時依第一條規定之全部財產，及依同法第十條規定計算
        之價值。但第十六條規定不計入遺產總額之財產，不包括在內。」之規定為
        證。
      (2)依財政部七十二年九月二十日台財稅第三六六八四號函規定「遺產中之農產
        用地，經稽徵機關依遺產及贈與稅法第十七條第一項第五款但書規定，扣除
        其土地價值之全數免徵遺產稅後，繼承人如於繼續經營不滿五年之內，申請
        以該土地抵繳稅款者，應依農業發展條例第三十一條規定，追繳應納稅款。
        」依前揭財政部函釋意旨遺產中之農業用地亦可抵繳遺產稅。
      (3)被告機關竟以八十八年一月七日財北國稅徵字第八八○○○四○三號函覆
        原告，謂「台端主張依農業發展條例第三十一條免徵遺產稅之標的要求課稅
        ，並據以申請抵繳乙節，依財政部台財稅第七五七六七八一號函釋，農業發
        展條例第三十一條但書所稱繼續經營五年期間，應自被繼承人死亡之日起算
        ，本案被繼承人林君於八十年六月二十日死亡，截至目前已逾五年之期間，
        自無財政部七十二年九月二十日台財稅第三六六八四號函釋，應追繳稅款之
        適用。」而否准該筆土地之抵繳遺產稅，顯然誤解上揭財政部七十二年九月
        二十日台財稅第三六六八四號函釋意旨；依其意旨遺產中之農業用地可以抵
        繳遺產稅並不以得否追繳應納稅款為適用要件。本案自被繼承人死亡迄今已
        逾五年，此五年期間繼承人既已依法繼續經營農業使用（合法行為），即無
        依行為時農業發展條例第三十一條但書規定應追繳應納稅款之處罰必要，原
        告等未違反繼續經營農業用地致無庸追繳稅款之事實（合法行為），被告機
        關不應執之以否准該農業用地之抵繳遺產稅，其否准顯係誤解上開財政部函
        釋，已違背現行遺產及贈與稅法第三十條第二項關於課徵標的物准予抵繳之
        規定。本案係符合現行遺產及贈與稅法第三十條第二項准予抵繳之規定。
    4.保護區土地，依財政部七十四年八月十二日台財稅第二○八九三號函及財政部
      七十五年十一月十一日台財稅第七五七○八六五號函規定，若該土地移為國有
      ，對陽明山國家公園全區之土地管理將有所助益，稽徵機關可予受理抵繳。其
      理由分述如次：
      (1)依財政部七十四年八月十二日台財稅第二○八九三號函釋規定，提供抵繳遺
        產稅之土地，既位在國家公園區域範圍內，且據有關單位表示，若土地移為
        國有，對陽明山國家公園全區之土地管理將有所助益，可准予抵繳遺產稅。
      (2)另依財政部七十五年十一月十一日台財稅第七五七○八六五號函規定，保護
        區之土地，若納稅義務人確無現金繳稅，又無其他適合抵繳之實物，稽徵機
        關可予受理抵繳。則被繼承人林榮賢之遺產，絕大多數均在陽明山上，而陽
        明山上土地均是限建（保護區土地），難以變賣，原告確無現金繳稅，更何
        況陽明山土地限建之規定係政府所規定，原告無從選擇，僅能以系爭土地抵
        繳鉅額遺產稅，此亦符合前揭財政部七十五年十一月十一日台財稅第七五七
        ○八六五號函規定。
      (3)依現行遺產及贈與稅法第三十條第二項關於「．．．，並准以課徵標的物或
        其他易於變價或保管之實物一次抵繳。」規定，上開土地既係本案課徵標的
        物，而非課徵以外之實物，應無其是否易於變現之考量。
      (4)訴願決定以遺產中尚有課徵標的之銀行存款及其他財產可供抵繳，及原處分
        以系爭土地與易於變價之規定不合，而遞予否准抵繳，均有違背前揭遺產及
        贈與稅法第三十條第二項規定，再訴願決定未予變更，亦有違誤。且被繼承
        人死亡時所有易於變現財產，經事過境遷，現尚存有限，更何況，各該易於
        變現財產尚不足以繳納本案應納遺產稅四一、七八五、二三九元，至少現金
        繳納後不足之部分，亦應准予土地抵繳，方符合抵繳之立法意旨。
    5.本案係八十四年一月十三日遺產及贈與稅法修正前之案件，申請抵繳之有關事
      宜亦應適用舊法之規定。設若「抵繳」本質係程序，依稅捐稽徵法第一條之一
      亦得抵繳。其理由分述如次：
      (1)繼承人林榮賢於八十年六月二十三日死亡，係八十四年一月十三日遺產及贈
        與稅法修正前之案件，因此免稅額、扣除額等均適用舊法之規定，申請抵繳
        之有關事宜亦應適用舊法之規定，方為一致。
      (2)又依稅捐稽徵法第一條之一規定，財政部依稅法所發布之解釋函令，對於據
        以申請之案件發生效力。但有利於納稅義務人者，對於尚未核課確定之案件
        適用之。而保護區土地，若納稅義務人確無現金繳稅，又無其他適合抵繳之
        實物時，符合財政部七十五年十一月十一日台財稅第七五七○八六五號函釋
        規定，稽徵機關可予受理抵繳。
      (3)依財政部八十六年八月七日台財稅第八六一○八一八七七號函規定，在八十
        六年五月十日以前發布之函令，未編入八十六年版「遺產及贈與稅法令彙編
        」者，自八十六年九月一日起，非經本部重行核定，一律不再援引適用。而
        原告主張適用之財政部七十五年十一月十一日台財稅第七五七○八六五號函
        釋，雖未編入八十六年版「遺產及贈與稅法令彙編」，惟本案係八十年六月
        二十三日之事件，免稅額、扣除額等均適用舊法規定，依前揭稅捐稽徵法第
        一條之一規定，係指有利於原告者，對於尚未核課確定之案件適用之，原告
        主張保護區土地申請抵繳，依財政部七十五年十一月十一日台財稅第七五七
        ○八六五號函規定，亦應予受理抵繳，並無財政部八十六年八月七日台財稅
        第八六一○八一八七七號函之限制。更何況，本案曾經被告機關核准在案，
        因此本案依法應可准受理抵繳。
    6.被告機關否准抵繳違背財政部八十九年台財稅第○八九○四五○六一七號函規
      定。其理由析述如下：
      (1)依財政部八十九年一月十八日台財稅第○八九○四五○六一七號函釋示略以
        依遺產及贈與稅法第三十條第二項規定，申請實物抵繳須應納稅額在三十萬
        元以上，且以現金繳納有困難者；其審酌原則上以遺產中有無現金或銀行存
        款為考量准否依據；至繼承人之狀況上非所問。
      (2)本案遺產大部分為不動產，其屬現金或銀行存款者約三百餘萬元，尚不足以
        繳納本案應納遺產稅四一、七八五、二三九元，則依前揭財政部八十九年台
        財稅第○八九○四五○六一七號函意旨，原告申請以遺產中之系爭土地抵繳
        ，乃完納本案稅款必經之途，被告機關迭以該土地不易變價未予照准，顯已
        違背上開部函意旨。
    7.綜上論結，系爭土地本即計列於遺產總額，係屬課稅標的物，依現行遺產及贈
      與稅法第三十條第二項或財政部七十五年台財稅第七五七○八六五號函規定均
      可抵繳應納稅額，且原告已無易於變現之財產，再訴願決定、訴願決定及原處
      分否准與以系爭土地抵繳遺產稅，顯有違誤，請判決如原告訴之聲明云云。
  (二)被告主張之理由：
    1.按「遺產稅及贈與稅應納稅額在三十萬元以上，納稅義務人確定困難，不能一
      次繳納現金時，得於前項規定納稅期限內，向該管稽徵機關申請核准，分十二
      期以內繳納；每期間隔以不超過二個月為限，並准以課徵標的物或其他易於變
      價或保管之實物一次抵繳。」為行為時遺產及贈與稅法第三十條第二項規定。
      又「本法第三十條第二項所稱課徵標的物，係指本法規定計入本次遺產總額或
      贈與總額並經課徵遺產稅之遺產或贈與稅之受贈財產」，復為同法施行細則第
      四十三條之一所明定。
    2.原告訴稱系爭土地於八十六年五月五日申請抵繳時，被告於八十六年五月十日
      以財北國稅徵字第八六一三七一八七號函核准抵繳在案，爾後重新申請以該
      筆土地抵繳時亦應准予受理抵繳云云，案經被告於八十六年十月九日以財北
      國稅徵字第八六一八三七○六號函以原告逾期未依士林地政事務所補正通知書
      辦理為由駁回抵繳在案，原核准抵繳之行政處分即失效力。
    3.原告所稱保護區土地屬遺產中之農業用地，經稽徵機關依遺產及贈與稅法第十
      七條第一項第六款但書規定扣除其土地價值之全數免徵遺產稅後，繼承人如於
      繼續經營不滿五年之內，申請以該土地抵繳稅款者，應依農業發展條例第三十
      一條規定，追繳應納稅款，該筆土地於追繳應納稅款後，應為課徵標的物云云
      乙節，依財政部七十五年十二月二十四日台財稅第七五七六七八一號函釋規定
      ，農業發展條例第三十一條但書所稱繼續經營五年期間，應自被繼承人死亡之
      日起算，是被繼承人林榮賢於八十年六月二十三日死亡，截至八十七年四月十
      八日及七月十三日申請抵繳時，已逾五年之期間，自無財政部七十二年九月二
      十日台財稅第三六六八四號函，應先追繳稅款之適用。
    4.又財政部七十五年十一月十一日台財稅第七五七○八六五號函釋規定，業經財
      政部八十六年八月七日台財稅第八六一○八一八七七號函敘明：「．．．自八
      十六年九月一日起，非經本部重行核定，一律不再援引適用。」原告係於八十
      七年四月十八日及七月十三日重新申請抵繳，自無該函釋之適用，況遺產中尚
      有屬課徵標的物之銀行存款一、六五四、五四八元及其他財產約一○九、三一
      ○、○五八元可供抵繳本案遺產稅。
    5.原告訴稱被告否准受理抵繳違背財政部八十九年一月十八日台財稅第○八九○
      四五○六一七號函審酌納稅義務人有無繳現困難之解釋部分。查原告申請以系
      爭土地抵繳遺產稅，該抵繳土地非屬遺產稅課徵標的物，係保護區內之農業用
      地，與遺產及贈與稅法第三十條第二項後段易於變價之規定不符，被告依前揭
      規定否准受理，並無違誤。本件原處分及訴願決定、再訴願決定均無違誤，請
      判決如被告答辯之聲明等語。
    理  由
一、本件原告等不服被告機關否准渠等以系爭土地抵繳遺產稅之申請，以渠等於八十
    六年五月五日申請以系爭土地抵繳遺產稅，業經被告機關以八十六年五月十日
    財北國稅徵字第八六一三七一八七號函同意，茲渠等再以系爭土地抵繳遺產稅，
    亦應准予受理，且系爭土地確係被繼承人之遺產，僅因系爭土地符合行為時遺產
    及贈與稅法第十七條農地扣除額之規定，其價值得自遺產總額中扣除，惟仍屬遺
    產稅課徵標的，又依財政部七十二年九月二十日台財稅字第三六六八四號函釋，
    遺產中之農業用地，亦得抵繳遺產稅，況依財政部七十五年十一月十一日台財稅
    字第七五七○八六五號函釋，保護區之土地，若納稅義務人確無現金繳稅，又無
    其他適合抵繳之實物，稽徵機關可予受理抵繳，雖該函未編入八十六年版遺產及
    贈與稅法令彙編，惟於被繼承人八十年六月二十三日死亡時，仍應有其適用，系
    爭土地實難以變價，請准予抵繳遺產稅云云。
二、按「遺產稅或贈與稅應納稅額在三十萬元以上，納稅義務人確有困難，不能一次
    繳納現金時，得於前項規定納稅期限內，向該管稽徵機關申請核准，分十二期以
    內繳納；每期間隔以不超過二個月為限，並准以課徵標的物或其他易於變價或保
    管之實物一次抵繳。」為行為時遺產及贈與稅法第三十條第二項所規定。又本法
    第三十條第二項所稱課徵標的物，係指依本法規定計入本次遺產總額或贈與總額
    並經課徵遺產稅之遺產或贈與稅之受贈財產，復為同法施行細則第四十三條之一
    所明定。本件系爭土地雖係屬原告等繼承之遺產，惟因係農地，非屬遺產稅課徵
    標的，本不符抵繳遺產稅，然被告機關誤以為係課徵遺產稅之標的，於八十六年
    五月十日財北國稅徵字第八六一三七一八七號函同意，惟因原告等未依該所通
    知辦理補正，經該所駁回系爭土地登記之申請，被告機關乃據於八十六年十月七
    日以財北國稅徵字第八六一八三七○六號函駁回原告等抵繳遺產稅之申請，被
    告機關原准予抵繳遺產稅之行政處分即失效力。嗣原告等復於八十七年間迭次向
    被告機關申請以系爭土地抵繳遺產稅，經被告機關以系爭土地非遺產稅課徵標的
    物，且為保護區內之農業用地，與行為時遺產及贈與稅法第三十條第二項後段易
    於變價之規定不符，乃否准受理，並無不妥。至所稱遺產中之農業用地，經稽徵
    機關依行為時遺產及贈與稅法第十七條第一項第六款但書規定扣除其土地價值之
    全數免徵遺產稅後，繼承人如於繼續經營不滿五年之內，申請以該土地抵繳稅款
    者，應依農業發展條例第三十一條規定，追繳應納稅款，是系爭土地於追繳應納
    稅款後，應為課徵標的一節，依財政部七十五年十二月二十四日台財稅字第七五
    七六七八一號函釋，農業發展條例第三十一條但書所稱繼續經營五年期間，應自
    被繼承人死亡之日起算，本案被繼承人係於八十年六月二十三日死亡，截至原告
    等八十七年四月十八日及同年七月十三日申請以系爭土地抵繳遺產稅時，已逾五
    年之期間，自無上開財政部七十二年九月二十日台財稅字第三六六八四號函釋應
    追繳稅款之適用。又財政部七十五年十一月十一日台財稅字第七五七○八六五號
    函釋，業經該部以八十六年八月七日台財稅字第八六一○八一八七七號函釋，自
    八十六年九月一日起，非經該部重行核定，一律不再援引適用，是原告等八十七
    年間迭次援引該號函釋，向被告機關申請以系爭土地抵繳遺產稅時，自屬無據。
    原處分並無不妥，一再訴願決定遞予維持，亦稱妥適。原告徒執前詞，訴請撤銷
    ，為無理由，應予駁回。
據上論結，本件原告之訴為無理由，爰依行政訴訟法第九十八條第三項前段，判決如
主文。
中    華    民    國      九十      年    十二        月    二十六      日
                               臺 北 高 等 行 政 法 院  第 一 庭
                                           審 判 長 法  官  鄭忠仁
                                                    法  官  楊莉莉
                                                    法  官  林金本
右為正本係照原本作成。
如不服本判決，應於送達後二十日內，向本院提出上訴狀並表明上訴理由，如於本判
決宣示後送達前提起上訴者，應於判決送達後二十日內補提上訴理由書（須按他造人
數附繕本）。
中    華    民    國      九十      年    十二        月    二十六      日
                                                    書記官  黃明和


司法院資訊處製作；財團法人民間司法改革基金會備份。
